【裁判字號】    99,消債更,193
【裁判日期】    991013
【裁判案由】    更生事件
【裁判全文】
臺灣板橋地方法院民事裁定           99年度消債更字第193號
聲  請  人
即  債務人  甲○○
代  理  人  陳昭全律師
上列聲請人因消費者債務清理事件聲請更生，本院裁定如下：
    主  文
聲請駁回。
聲請費用由聲請人負擔。
    理  由
一、本件聲請意旨略以：聲請人因有不能清償債務之情事，目前
    債務總金額為新臺幣（下同）2,186,929 元。聲請人於消費
    者債務清理條例施行後，前於民國98年9月17日提出債權人
    清冊，以書面向最大債權金融機構國泰世華商業銀行股份有
    限公司（下稱國泰世華銀行）進行協商，聲請人提出之清償
    方案為每月還款5,000元，惟經國泰世華銀行以聲請人有大
    量借款或密集消費為由停止協商，致前置協商不成立，且無
    擔保或無優先權之債務總額未逾1,200萬元，復未經法院裁
    定開始清算程序或宣告破產，爰向本院聲請更生等語。
二、按債務人對於金融機構因消費借貸、自用住宅借款、信用卡
    或現金卡契約而負債務，在聲請更生或清算前，應提出債權
    人清冊，以書面向最大債權金融機構請求協商債務清償方案
    並表明共同協商之意旨，消債條例第151 條第1 項定有明文
    。而協商前置程序之立法意旨，乃債務人受法院裁定開始更
    生或清算程序者，其生活、資格、權利等均將受限制，該等
    程序係債務清理之最後手段，於債務人無法與債權人協商時
    ，始適用更生程序或清算程序清理其債務。債務人對於金融
    機構因消費借貸、自用住宅借款、信用卡或現金卡契約而負
    債務，其法律關係較單純明確，金融機構並已訂有債務協商
    機制，使債務人與多數債權人間能利用法院程序外解決之協
    商機制而自主解決其債務，如能協商成立，債務人或不須依
    本條例聲請更生或清算，可疏減法院負擔，有效分配司法資
    源，遂採行協商前置主義。申言之，債務人須盡己之力與最
    大債權金融機構謀求自主性的協議清償債務方案，若債務人
    於衡酌己身清償資力，提出符合正當性及合理性之清償計畫
    ，卻不被最大債權金融機構所接受時，債務人自得求助於法
    院，選擇向法院聲請更生或清算。反之，若債務人僅徒具形
    式提出協商聲請，而不以積極態度謀求解決清償債務方案；
    或事後又撤回協商之聲請；或債務人所提出之債務清償方案
    與其清償資力不具相當性與合理性時，亦即在衡量債務人之
    負債原因、經濟收入情況、通常生活必要性之支出等客觀情
    狀後，債務人提出之清償計畫，並不符合比例原則之要求時
    ，自不能認債務人已充分踐行法律所要求之協商程序；否則
    ，若不問債務人之清償資力如何，概命最大債權金融機構必
    須接受清償條件，即難謂否符合法律所定前置協商之精神。
    次按，債務人不能清償債務或有不能清償之虞者，得依本條
    例所定更生或清算程序，清理其債務，消債條例第3 條定有
    明文。所謂「不能清償債務或有不能清償之虞者」，係指債
    務人欠缺清償能力，對於已屆清償期，且已受請求之債務之
    全部或主要部分，客觀上可預見其為一般且繼續的不能清償
    之財產狀態之謂。而清償能力係由財產、信用、勞力三者構
    成，雖無足夠財產，如有良好之信用、優良之技術或持續不
    斷之勞力，即屬有清償債務之可能。又聲請更生或清算不合
    程式或不備其他要件者，法院應以裁定駁回之，但其情形可
    以補正者，法院應定期間先命補正，復為同條例第8 條所明
    定。
三、經查：
  (一)聲請人主張其曾與最大債權金融機構國泰世華銀行進行協商
    ，並提出每月還款5,000元之清償條件，惟未經銀行再續行
    協商即回覆以協商不成立結案，並發給前置協商不成立通知
    書（見本院卷第30頁）等語。經本院向最大債權銀行國泰世
    華銀行函詢其與聲請人之協商情形及協商不成立之理由，該
    行覆以債務人於申請前置協商程序前八個月（98 年1月至8
    月）有大量、異常之消費，經他債權銀行澳盛銀行（原荷蘭
    銀行）通報聲請人於該行亦有相同異常消費情形，總計聲請
    人於該行及他行信用卡消費記錄於參加前置協商前八個月總
    計消費金額多達477,114元（本院卷第129頁），惟就此大額
    密集消費行為之原因，債務人於協商進行中僅回覆為家庭用
    品，與工作無關等語。再經本院向澳盛銀行函查結果，澳盛
    銀行亦向本院陳報聲請人於聲請協商前6個月大量消費金額
    多達35萬元，且消費內容多屬3C產品、洋酒、百貨消費等。
    以上有國泰世華銀行陳述意見狀乙紙及債權人澳盛銀行（原
    荷蘭銀行）函及消費明細各乙紙在卷可稽（本院卷第112至
    114頁、第124頁）。又聲請人經本院通知其就上開消費事實
    提出說明意見後，僅空泛陳報謂其刷卡取得之商品，全數用
    於託售之用，以取得較靈活之現金，並全數支付卡債等語，
    其所稱非但未符常情，亦未見其提出任何證明以實其說，自
    難信為真實。
  (二)按消債條例所定債務清理程序之立法精神，並非維持債務人
    過去慣常之寬裕生活，而係重新檢視其消費行為樽節支出，
    是聲請人既已負債大於資產，生活消費程度自應受有限制，
    每月生活開支，自不能與一般人等量齊觀，除有絕對必要性
    支出之外，自當縮衣節食，刻苦生活、優先誠實履行清償債
    務之責。觀諸聲請人於98年9月17日申請協商時所填寫之客
    戶面談紀錄表，其上記載每月收支之情形，收入部分為擔任
    鐵路局技術助理每月薪資29,980元，支出部分每月包括房租
    8000元、行動電話費3,500元、日常生活費12,000元、撫養
    子女費6,600元、交通費4,000元，合計已達34,100元，顯已
    入不敷出。又依聲請人於99年7月13日向本院所提出之財產
    及收入狀況說明書（見本院卷第16至17頁）記載其現任職於
    鐵路局每月薪資33,280元，聲請前兩年內每月必要支出包括
    ：房租8,000元、膳食費4,500元、交通費2,800元、水電瓦
    斯費696元、勞健保721元、行動電話費300元、第四台520元
    、汽車稅金1,666元、壽險保險費2,695元、扶養費8,000元
    ，合計每月29,898元，其中關於房租費、膳食費、交通費、
    第四台、汽車稅金及壽險保險費等支出合計金額，顯已逾越
    一般應勤儉自持之債務人基本必要生活所需，自與債務人應
    為儉樸生活以還債為先之原則有所不符。參酌行政院主計處
    公布之99年度臺北縣每人每月最低生活費用10,792元，該最
    低生活費用已包括食、衣、住、行等費用在內，以此計算聲
    請人個人每月必要生活費用尚屬合理，是聲請人每月超逾
    10,792元範圍之生活支出，尚難認屬維持基本生活之必要支
    出。則以聲請人所陳每月薪資33,280元計算，扣除每月基本
    生活費用10,792元及扶養費用8,000元後，每月猶有14,488
    元之餘額，揆諸首揭意旨，聲請人於前置協商時僅提出每月
    清償5,000元之方案，其是否已盡最大之誠意進行協商，實
    屬有疑，是聲請人上開主張，自不可採。
  (三)另依聲請人所自陳其自98年11月起即任職於鐵路局擔任技術
    助理員，每月即有約33,280元之薪資，足見聲請人本身具有
    相當專業之工作能力。又佐以聲請人現年為47歲（52年生，
    見本院卷第10頁戶籍謄本），正值壯年，每月復有穩定之薪
    資收入，其屆勞動基準法所定強制退休年齡65歲尚得工作逾
    18年，倘其願意繼續勤勉工作，並重新檢視消費行為撙節開
    銷，當可逐月清償其所積欠之債務，亦難認其有不能清償債
    務之情事。是以，本件更生之聲請，亦不符合消費者債務清
    理條例第3條所定「不能清償債務或有不能清償之虞」之要
    件。
四、綜上所述，聲請人先於申請協商前8個月內為上開高額刷卡
    之消費行為，其金額竟逾47萬元，後再於協商時僅提出每月
    清償5,000元之債務清償條件，兩者間差距甚大。則聲請人
    既變相增加債務又未謀積極清償，即難認其有參與前置協商
    清償債務之誠意，竟圖逕行運用法院更生程序，使消費者債
    務清理條例之協商程序徒具形式，自非法之所許。此外，聲
    請人每月收入既足以維持基本生活，並有14,488元之餘額，
    且其具有專業知識技能，任職鐵路局工作穩定，實難認聲請
    人有何不能清償債務或不能清償之虞之情形，故其主張情節
    亦與本條例第3條所定要件不符，核其情形又屬無法補正，
    揆諸首開說明，本件聲請自不應准許。
五、依消費者債務清理條例第3條、第8條，裁定如主文。
中    華    民    國    99    年    10    月    13    日
                    民事第三庭  法  官  劉以全
上為正本係照原本作成。
如不服本裁定，應於裁定送達後10日內，以書狀向本院提出抗告
，並繳納抗告費新臺幣1 千元。
中    華    民    國    99    年    10    月    14    日
                              書記官    余富琦

司法院資訊處製作；財團法人民間司法改革基金會備份。
